【裁判字號】    99,訴,143
【裁判日期】    990914
【裁判案由】    貪污治罪條例
【裁判全文】
臺灣宜蘭地方法院刑事判決               99年度訴字第143號
公  訴  人  臺灣宜蘭地方法院檢察署檢察官
被      告  甲○○
選任辯護人  李秋銘律師
            黃金亮律師
            楊德海律師
上列被告因貪污治罪條例案件，經檢察官提起公訴（99年度偵字
第1567號），本院判決如下：
    主  文
甲○○無罪。
    理  由
一、公訴意旨略以：被告甲○○係宜蘭縣南澳鄉鄉長，負責綜理
    該鄉行政業務，為依法令服務於地方自治團體所屬機關而具
    有法定職務權限之人員。緣經濟部水利署第一河川局（下稱
    第一河川局）於民國98年1月16日公告招標「和平溪支流楓
    溪下游段河道整理應急工程」（下稱河道整理工程），計畫
    河道整理1,050公尺長度之淤積砂石計47,436立方公尺，擬
    分別堆置於楓溪上、下游處並予整平。上開河道整理工程由
    吳光文（業於98年9月11日死亡）以禾誠營造有限公司名義
    得標。被告知悉第一河川局辦理上開河道整理工程後，便先
    以電話與斯時為第一河川局局長之韓光恩聯繫，韓光恩基於
    禮貌及尊重地方首長，指派負責上開河道整理工程之第一河
    川局正工程司丁○○前往拜會甲○○。嗣於98年2月13日，
    吳光文即駕車搭載丁○○前往南澳鄉公所，迨丁○○抵達後
    ，被告即於吳光文在場時，向丁○○表明希望第一河川局將
    上開河道整理工程之土石方無償提供予南澳鄉公所堆置於澳
    花溪入口處，丁○○當場對被告表示仍須請示局長始可決定
    ，然被告業已當場詢問若此計劃可行，南澳鄉公所需負擔多
    少費用，丁○○基於其為上開河道整理工程承辦人及對施工
    範圍之瞭解，即當場對被告表示將上開河道整理工程之土石
    方堆置於澳花村入口處暨加以整平，因在原有上開河道整理
    工區範圍內，南澳鄉公所無庸付擔任何費用，並請被告仍須
    正式行文第一河川局。迨丁○○離去後，被告即指示南澳鄉
    公所財經課臨時約僱技術員戊○○正式行文，戊○○便於98
    年2月18日以南澳鄉公所南鄉財字第0980001752號函請第一
    河川局改變原有搬運堆置地點，嗣經第一河川局於98年3月2
    日以水一工字第09850005640號回函同意依現場需要數量供
    應砂石。被告與吳光文業於與丁○○之對談過程中知悉南澳
    鄉公所無庸為本件土石之堆置及整平付擔任何費用，且吳光
    文甚至為上開河道整理工程之承包商，詎被告與吳光文竟共
    同意圖為自己不法所有，基於利用職務上之機會，詐取財物
    之犯意聯絡，由被告隱匿「第一河川局除無償提供土石方外
    ，關於土石方堆置及整平之費用亦在第一河川局原發包工範
    圍內，南澳鄉公所無庸為此支付任何運費及整平費用」之重
    要資訊，且命不知情之戊○○儘速辦理堆置上開土石方之運
    費及整平經費，戊○○即於98年2月26日以「澳花村入口處
    填土工程」之名目，簽請擬委託專業測量公司計算土方數量
    及編列工程預算書，嗣經甲○○同意後，即由冠翰測量有限
    公司（下稱冠翰公司）為南澳鄉公所之上開填土工程編列運
    費及整平經費共計新臺幣（下同）962,602元，並以限制性
    招標之方式逕邀吳光文前來議價，由吳光文利用禾誠公司名
    義以950,000元承包澳花村入口處填土工程，定施工期間為9
    8年3月18日至98年4月1日，然實際上澳花村入口處填土工程
    業已包含於上開河道整理工程中，吳光文根本未就上開澳花
    村入口處填土工程另行施工，甲○○、吳光文即以此方式施
    用詐術。迄98年4月1日，戊○○接獲完工之通知，而誤信吳
    光文確已完成南澳鄉公所所發包之上開填土工程，便於98年
    4月9日會同南澳鄉公所約僱人員陳大慶前往驗收，嗣再依現
    場實做數量，由南澳鄉公所結算給付被告、吳光文詐得之工
    程款837,506元，經南澳鄉公所扣除保固金及手續費後，於9
    8年5月25日將820,726元匯入禾誠公司設於台北富邦銀行羅
    東分行、帳號000000000000號帳戶，因認被告涉犯貪污治罪
    條例第5條第1項第2款之利用職務上機會詐取財物罪嫌。
二、按犯罪事實應依證據認定之，無證據不得認定犯罪事實，刑
    事訴訟法第154條第2項定有明文。次按事實之認定應憑證據
    ，如未能發現相當證據，或證據不足以證明，自不能以推測
    或擬制之方法為裁判之基礎；又認定不利於被告之事實，須
    依積極證據，苟積極證據不足為不利於被告事實之認定時，
    即應為有利於被告之認定，更不必有何有利之證據（最高法
    院40年台上字第86號、30年上字第816號判例參照）。再所
    謂「積極證據足以為不利被告事實之認定」，係指據為訴訟
    上證明之全盤證據資料，在客觀上已達於通常一般人均不致
    於有所懷疑，而得確信被告確曾犯罪之程度，若未達此一程
    度，而有合理懷疑之存在時，即無從為有罪之確信，此觀同
    院76年度台上字第4986號判例意旨自明。
三、公訴人認被告涉犯上開罪嫌，無非以：被告於偵查中之供述
    、證人丙○○、戊○○、丁○○、韓光恩、己○○、庚○○
    、乙○○之證述、第一河川局決標公告、投標廠商授權書、
    第一河川局開標紀錄、上開工程平面圖、南澳鄉公所98年2
    月18日南鄉財字第0980001752號函、戊○○所擬具之簽呈、
    南澳鄉公所結算明細表南澳鄉公所標單、採購底價單、開標
    紀錄、招標簽到表、禾誠公司開立於臺北富邦銀行羅東分行
    帳戶之對帳單、完工照片，禾誠公司開設於臺北富邦銀行羅
    東分行帳戶各類存款歷史對帳單等，資為論據。
四、訊據被告則堅決否認上開犯行，辯稱：丁○○未曾告知南澳
    鄉公所就土石之運送及整平不需負責任何費用。戊○○向丁○○索取第一河川局上開河道整理工程設計圖及預算等資料
    時，丁○○即已知悉南澳鄉公所就澳花村入口處填土工程要
    另行發包。限制性招標的方式，是承辦人戊○○依其專業提
    出簽呈，由被告核准。澳花村入口處填土工程之施工情形，
    亦是承辦人員處理，被告並無明知南澳鄉公所無需負擔任何
    費用仍另行辦理發包而詐取財物等語。
五、按貪污治罪條例第5條第1項第2款利用職務上機會，詐取財
    物，係指假借職務上一切事機，以欺罔手段使人陷於錯誤而
    交付財物，且除利用職務上之機會詐取財物外，行為人更須
    具有「意圖為自己或第三人不法之所有」始稱相當。本件被
    告是否涉犯公訴人所指之罪嫌，其爭點厥為：被告是否明知
    第一河川局同意將上開河道整理工程之土石方無償提供南澳
    鄉公所，且關於土石方堆置及整平之費用亦在第一河川局原
    發包範圍內，南澳鄉公所不需負擔任何費用，仍指示戊○○
    就澳花村入口處填土工程編列預算發包，而與吳光文共同詐
    得工程款837,506元？
六、經查，第一河川局於98年2月3日就上開河道整理工程開標，
    且由吳光文利用禾誠公司名義以2,440,000元得標之事實，
    固有決標公告、投標廠商授權書、第一河川局開標紀錄、上
    開工程平面圖為證。而丁○○曾承第一河川局局長韓光恩之
    命前往拜會被告之事實，業據被告供承不諱，且有證人韓光
    恩、丁○○、南澳鄉公所財經課長丙○○於警詢、偵查之證
    述可參。
七、丁○○前往拜會被告討論南澳鄉公所向第一河川局商借河道
    整理砂石乙事，固係由吳光文前往接送，且吳光文於上開洽
    談時有在現場等情，有丁○○之證述可參。然是否為被告指
    示吳光文前往接送，為被告所否認，且公訴人未提出證據證
    述被告有指示吳光文前往接送丁○○。公訴人徒憑臆測而遽
    認被告與吳光文熟識，舉證尚有不足。況且，吳光文之接送
    與在場，與被告是否知悉南澳鄉公所無須負擔土石費用，尚
    屬二事。
八、證人丁○○於偵查中固證稱：伊去拜訪甲○○時，就告訴被
    告上游部分土石無法提供，只能就下游部分提供。當時伊大
    致上有對被告表示，將土石方堆置到上開填土工程區是包含
    在上開河道整理工程發包預算經費內。當時被告問土石方由
    河道整理區搬到上開填土工程區，南澳鄉公所需要支付多少
    運費，伊當場告知不用。伊有對被告說明第一河川局負責的
    範圍包含土石整平等語。惟證人丁○○既於偵查及本院審理
    時均證稱：被告向伊表示希望第一河川局提供土石時，伊係
    請被告正式行文向第一河川局商借等語明確，顯見丁○○無
    權逕就河道整理土石是否無償給予南澳鄉公所乙事自行決定
    。又依常情，上開拜會既係禮貌性拜訪，丁○○復無從詳知
    南澳鄉公所就澳花村入口處所要求之施工內容，則丁○○所
    稱「南澳鄉公所不必負擔經費或運費，上開河道整理工程包
    含土石整平」等陳述，是否確實已使被告明知南澳鄉公所就
    澳花村入口處填土工程之填土及整平均無須負擔任何費用，
    尚有疑問。況丁○○於本院審理時已證稱：「我們同樣是公
    部門。我的意思是南澳鄉公所不要付費用給第一河川局，但
    是南澳鄉公所要不要付費用給包商，我不知道」等語。是丁○○於所稱「南澳鄉公所不需負擔任何費用」，顯係指第一
    河川局就河道整理所得砂石提供與同為公部門之南澳鄉公所
    ，南澳鄉公所不需支付費用與第一河川局，而非南澳鄉公所
    就所計畫之澳花村入口處填土工程，不需支付任何費用。再
    參以證人第一河川局代理工務課課長己○○於本院證稱：因
    為上開河道整理工程的重點是在河道整理，而非整平，故變
    更堆置地點，第一河川局無須驗收等語。而證人丁○○於本
    院審理時亦證稱：土方堆置於澳花村入口處，因已超過第一
    河川局上開河道整理工程之工區範圖，所以不用驗收等語明
    確。又澳花村入口處填土工程除需土石外，另需整平，做成
    緩坡，有證人戊○○於本院審理時之證述可參。而第一河川
    局上開河道整理工程原僅係將土石挖出後放置河道兩旁，有
    證人丁○○、戊○○及吳光文之下游包商乙○○於本院之證
    述可參，顯見二件工程內容確有不同。則公訴人認南澳鄉公
    所不須就澳花村入口處填土工程另行編列運費及整平費用之
    預算，尚有疑問。
九、至證人戊○○於偵查中固證稱：當初伊有請教課長丙○○、
    秘書邱高賢為何第一河川局不直接請承包商將土石方堆置到
    澳花村入口處，並加以整平就好。伊會這樣想，是因為第一
    河川局的工區就在澳花村的入口處旁邊，伊的意思是說根本
    不需要多花這筆錢等語。而與證人丙○○於偵查中證述：伊
    記得戊○○有反應，應該是在戊○○編列預算書之前等語相
    合。惟查，此僅係為承辦人之證人戊○○對於上開預算之編
    列有無必要有所質疑，惟嗣後證人戊○○請冠翰公司編列預
    算時，即已要求要冠翰公司編列預算時，應扣除第一河川局
    工區內的運距及挖方、裝車費用等情，亦據證人戊○○於本
    院審理時證述明確。另戊○○向冠翰公司要求南澳鄉公所預
    算書之編列，關於運距部分為800公尺，冠翰公司依照第一
    河川局河道整理範圍外，依最短之運距計算，並採實際運送
    之道路路線計算，計算出來是多800公尺，而冠翰公司為南
    澳鄉公所編列預算時，已扣除裝車費與運費之一半，有證人
    即編列此件預算之冠翰公司人員庚○○之證述可參。顯見澳
    花村入口處填土工程之工程預算之編列已考量第一河川局上
    開河道整理工程之工程內容，而乏證據證明被告就預算之編
    列有明知重覆而編列之事實。
十、至於南澳鄉公所以98年2月18日南鄉財字第0980001752號函
    行文第一河川局，而第一河川局代理工務課課長己○○就此
    業已於98年2月19日擬有大致意思為「調整堆置位置尚於契
    約運距範圍內，有關經費不予以調整」等文字，而證人即第
    一河川局局長韓光恩亦批示「如陳代課長擬」等情。據證人
    己○○於偵查中證稱：「所擬內容就是南澳鄉長來文希望我
    們將土石方堆置的地點更改，我的擬辦意見是調整土方的位
    置，基於地方的需求，擬同意。另外我還說明是因為調整位
    置仍在運距範圍內，所以有關經費不再調整。就是調整後的
    位置仍然在我們的原本發包的運距範圍內，所以工程預算經
    費不做任何調整．．．運距範圍就是對於包商來說改變堆置
    的位置，並沒有增加運送的距離。就是我們依據契約，只要
    行文給包商告訴他堆置的地點就可以。」惟上開函文係第一
    河川局內部公文，且並無證據證明被告就己○○對於「運距
    」之解釋有知情之可能。又證人第一河川局上開河道整理工
    程運距之計算，係依據圖面以線形距離計算，並非依現場道
    路情況等情，業據證人己○○於本院審理時證述在卷。另證
    人丁○○於本院審理時亦證稱：從河道整理地點到南澳鄉公
    所指定的地點澳花村入口處，比第一河川局原來要搬的地點
    增加約一、兩百公尺，這是依照圖面的直線比例，不是依照
    現況的曲線。如果依照車輛行走的路線，第一河川局原訂地
    點運距最遠的是500公尺，最近的是100公尺。依照南澳鄉公
    所指定地點最近約300公尺，最遠約800公尺。南澳鄉公所鄉
    公所要求的堆置地點，從運距的範圍來看，還是屬於第一河
    川局工程整條河道的長度範圍內，但不是屬於第一河川局施
    工的範圍內等語明確。核與證人即吳光文之下游包商乙○○
    於本院審理時所證稱：上開河道整理工程之土石疏濬後，係
    堆置在河道兩旁，後來到下游的時候，吳光文稱另外還有一
    個工程下到澳花村涼亭，但是要轉運到澳花村涼亭就比較遠
    ，伊要求追加工程款，不然就不做。因為吳光文帶伊去量距
    離，伊發現要增加怪手3台、卡車10台以上，即大概增加怪
    手要三十幾萬、卡車將近五十萬等語相符。是依上開證人證
    述可知，雖依第一河川局對上開河道整理工程契約解釋，第
    一河川局對於砂石堆置地點之變更固有權要求承包商，惟實
    際上上開河道整理工程確因堆置地點變更至澳花村入口處，
    已使包商增加運輸成本。從而，承包商從第一河川局原指定
    之堆放土石地點，即河道兩旁，改堆置於南澳鄉公所所指定
    之澳花村入口處，不能遽認承包商未就澳花村入口處填土工
    程另行施工。
十一、至證人丁○○於本院審理時證稱：承包商就是要依照伊指示
    ，將砂石運到指定的地點，因為都是在運距範圍內，本件承
    包商沒有要求向第一河川局要求增加工程款等語。與證人己○○於本院審理時證稱：包商吳光文就調整堆置位置並未向
    第一河川局提出異議等語，均僅足以證明吳光文並未就澳花
    村入口處填土工程向第一河川局要求追加工程費用之事實。
    則關於第一河川局上開河道整理工程，承包商固因契約之約
    定而未另向第一河川局申請增加費用，惟因實際施用而有增
    加工程成本部分，則為南澳鄉公所所發包之澳花村入口處填
    土工程而補足，不能遽認承包商係就同一工程重覆請款，更
    乏證據證明被告就上情確有明知或參與。
十二、又證人戊○○於本院審理時證稱：本件澳花村入口處填土工
    程以限制性招標之方式由吳光文承包，係因丁○○向伊表示
    ，因為怕有盜採問題發生，運送土石方車輛及人員均由第一
    河川局掌控，且上開河道整理工程於98年4月1日到期後即不
    再提供土石予南澳鄉公所，為配合第一河川局之工期，且避
    免重覆計價及履約施工之困難，伊乃上簽呈簽請被告准予逕
    邀第一河川局承包商吳光文前來辦理議價等語明確。是難認
    被告係為自己不法之所有而指示戊○○本件澳花村入口處填
    土工程應由吳光文辦理。
十三、至於公訴人認上開填土工程自始即包含於上開河道整理工程
    ，且於98年3月20日即已完工，並舉證人丁○○、戊○○之
    證述及完工照片2張為證。惟公務機關發包工程，均由各司
    其職之單位依其專業分工分層負責。本件澳花村入口處填土
    工程之驗收人員為戊○○與陳大慶，已據證人戊○○證述明
    確，並無證據證明被告就施工情形有所了解，復無證據證明
    被告知悉承包商是否就工程並未另外施工。是公訴人此部分
    之舉證，亦難為不利於被告之認定。
十四、另澳花村入口處填土工程之工程款已由南澳鄉公所於98年5
    月25日撥至吳光文所使用之禾誠公司開設於臺北富邦銀行羅
    東分行帳戶，固有各類存款歷史對帳單1份可佐，惟並無證
    據證明被告確有取得上開工程款。綜上所述，本院認依公訴
    人所舉證據，對被告是否涉犯貪污治罪條例第5條第1項第2
    款之犯行，仍有合理之可疑。依「罪證有疑，利於被告」之
    證據法則，則不得遽為不利被告之認定。此外，復查無證據
    證明被告涉犯公訴人所指之上開犯行，不能證明被告犯罪，
    依法應為無罪之諭知。
據上論斷，應依刑事訴訟法第301條第1項，判決如主文。
本案經檢察官張立言到庭執行職務
中    華    民    國    99    年    9     月    14    日
                  刑事第三庭  審判長法  官  黃永勝
                                    法  官  鄭貽馨
                                    法  官  謝佩玲
以上正本證明與原本無異。
如不服本判決應於收受本判決後10日內向本院提出上訴書狀，並
應敘述具體理由。若未敘述理由者，應於上訴期間屆滿後20日內
向本院補提理由書狀（均須按他造當事人之人數附繕本）。
                                    書記官  李玉雲
中    華    民    國    99    年    9     月    14    日

司法院資訊處製作；財團法人民間司法改革基金會備份。
